臺灣宜蘭地方法院民事判決　　　　　　　 93年度訴字第392號
原　　　告　戊○○
訴訟代理人　簡坤山律師
被　　　告　財政部國有財產局台灣北區辦事處宜蘭分處（即被
　　　　　　繼承人廖阿科之遺產管理人）
法定代理人　丙○○
訴訟代理人　甲○○
被　　　告　丁○○○（即失蹤人廖氏戀月、廖德志之財產管理
　　　　　　人）
訴訟代理人　乙○○
被　　　告　己○○
　　　　　　辛○○
訴訟代理人　庚○○
上列當事人間分割共有物事件，業於民國94年5 月26日言詞辯論
終結，本院判決如下：
    主      文
兩造共有坐落宜蘭縣五結鄉○○段三四四地號、地目建、面積三
三五四‧三五平方公尺之土地，其中如附圖所示編號Ａ部分、面
積九二‧八六平方公尺土地分歸失蹤人廖氏戀月、廖德志之財產
，由失蹤人廖氏戀月、廖德志之財產管理人丁○○○管理；如附
圖所示編號Ｂ部分、面積九二‧八七平方公尺土地分歸被告辛○○所有；如附圖所示編號Ｃ部分、面積一四六‧０三平方公尺土
地由被告己○○取得；如附圖所示編號Ｄ部分、面積二七九‧五
三平方公尺土地分歸被繼承人廖阿科之遺產，由被繼承人廖阿科
之遺產管理人被告財政部國有財產局台灣北區辦事處宜蘭分處管
理；附圖所示編號Ｅ、Ｆ、Ｇ部分、面積二七四三‧０六部分之
土地，則分歸由被告辛○○及原告取得，並各按應有部分比例一
三七一五三分之一三０一六五、一三七一五三分之六九八八保持
共有。
被告己○○、辛○○應分別補償失蹤人廖氏戀月、廖德志新台幣
玖萬參仟貳佰柒拾參元、新台幣陸拾萬肆仟肆佰拾貳元，並由財
產管理人被告丁○○○管理。
訴訟費用由原告、被告己○○及被告丁○○○（即失蹤人廖氏戀
月、廖德志之財產管理人）各負擔二四分之一，另由被告財政部
國有財產局台灣北區辦事處宜蘭分處（即被繼承人廖阿科之遺產
管理人）負擔二四分之二，由被告辛○○負擔二四分之一九。
    事實及理由
一、按訴訟繫屬中為訴訟標的之法律關係，雖移轉於第三人，於
    訴訟無影響。但第三人如經兩造同意，得聲請代當事人承當
    訴訟，民事訴訟法第254 條第1 項定有明文。查本件土地之
    原共有人丁○○○、簡林燦忠、蔡璧如、己○○（僅就應有
    部分24分之5 移轉，尚保留24分之1）、 楊鴻基、楊宗昌、
    楊宗明、廖劉美月等八人，於起訴後之民國93年11月26日均
    將各自所有之應有部分移轉予辛○○，並辦妥登記，此有土
    地登記謄本附卷可稽（見本院卷第49、50頁），嗣辛○○具
    狀聲請代前開等八人承當訴訟而為被告，復經兩造表示同意
    （詳卷宗第57至58頁、第111 頁），於法自無不合，應予准
    許。
二、原告起訴主張略以：坐落宜蘭縣五結鄉○○段344 地號、面
    積3354‧35平方公尺之土地，為兩造所共有，然共有人間並
    無以契約為禁止分割之約定，亦無因使用目的不能分割之情
    形，惟因廖阿科之遺產繼承問題及失蹤人廖氏戀月、廖德志
    之財產管理事宜，經共有人多次協調均無法就分割方案達成
    協議，為此爰訴請裁判分割共有物等語，並聲明請求如主文
    所示。被告方面則辯稱：均同意分割，對於兩造在法院中所
    協調出之分割方案亦能接受等語。
三、查原告主張坐落宜蘭縣五結鄉○○段344 地號、地目建、面
    積3354‧35平方公尺之土地，原為其與廖阿昧、廖氏戀月、
    廖德志、丁○○○、簡林燦忠、蔡璧如、己○○、楊鴻基、
    楊宗昌、楊宗明、廖劉美月等人所共有。然原共有人廖阿昧
    死亡後，由廖阿科繼承，惟廖阿科尚未辦妥繼承登記，復又
    死亡，且無繼承人，故經法院以93年度財管字第7 號裁定由
    國有財產局宜蘭分處為被繼承人廖阿科之遺產管理人。另共
    有人廖氏戀月、廖德志於日據時代即移居海外而失蹤，故就
    其二人之財產亦經本院以93年度財管字第6 號裁定選任被告
    丁○○○為財產管理人。此外，共有人丁○○○、簡林燦忠
    、蔡璧如、己○○（僅就應有部分24分之5 移轉）、楊鴻基
    、楊宗昌、楊宗明、廖劉美月等八人嗣後在93年11月26日復
    將各自之應有部分移轉予被告辛○○，並均辦理移轉登記，
    故該土地現登記為兩造所共有，原告與被告己○○、失蹤人
    廖氏戀月暨廖德志之應有部分均各為24分之 1，另被繼承人
    廖阿科應有部分24分之 2、被告辛○○應有部分為24分之19
    。然系爭土地並無不能分割之情事，共有人間亦無不分割之
    特約，惟兩造於起訴前經協調，仍無法就分割方式達成協議
    等事實，已據原告提出土地登記謄本、共有人持份明細表、
    選任遺產管理人裁定、選任財產管理人裁定等件為證（參93
    年度羅調字第62號卷第 8至18頁、本院卷第78至50頁），復
    經本院調閱93年度財管字第 6號選任財產管理人及93年度財
    管字第 7號選任遺產管理人等卷宗，核閱屬實，且為被告所
    不爭執，自堪信為實在。
四、按共有人得隨時請求分割共有物，但因物之使用目的不能分
    割或契約定有不可分割之期限者，不在此限，民法第823 條
    第1 項定有明文。系爭五結鄉○○段344 地號土地編定為建
    地，依其使用目的並非不能分割，且兩造間亦無不分割之約
    定等節，業於前述，是原告請求分割系爭土地，核與前開之
    規定相符，自應予准許。又被繼承人廖阿科因其繼承人有無
    不明，經原告以利害關係人身份聲請選任遺產管理人，且經
    本院以前揭93年度財管字第7 號事件選任被告國有財產局為
    被繼承人廖阿科之遺產管理人，本院亦同時定八個月之期限
    ，公示催告搜索廖阿科之繼承人，嗣經原告於93年09月10日
    將該搜索繼承人之公示催告登載於新聞紙後，迄至94年 5月
    10日搜索期滿時止，尚無繼承人出現承認繼承乙節，有該93
    年度財管字第7號卷宗及查詢單一紙足參（見本院卷第112頁
    ），從而原告以被告國有財產局為訴訟當事人，訴請分割共
    有物，並請求將分割後之土地分歸為被繼承人廖阿科之遺產
    ，而由被告國有財產局為管理，自核屬有據。
五、次按請求共有物之分割，應由法院依民法第824 條命為適當
    之分配，不受當事人主張之拘束。分割共有物時，法院應參
    酌當事人之聲明、共有物之性質、經濟效用及全體共有人利
    益等公平決之。另分割共有物，以消滅共有關係為目的，法
    院裁判分割共有土地時，除因該土地內部分土地之使用目的
    不能分割，或部分共有人仍願維持共有關係，應就該部分土
    地不予分割或准該部分共有人成立新共有關係外，應將土地
    分配於各共有人單獨所有（最高法院69年台上字第1831號判
    例可資參照）。是本件應審酌者即為系爭土地應採用之分割
    方法為何。經查，系爭五結鄉○○段344 地號土地略呈長方
    型，面臨五結鄉○○路，四周多為稻田，距離台九線省道約
    500 公尺，土地上原有建物三棟，其中二棟建物之門牌號碼
    均為五結鄉○○路34號，現由被告己○○提供土地予訴外人
    簡瑞彬、簡瑞坪建屋占用，另一棟建物則無門牌號碼，由第
    三人養雞及作倉庫使用，前方並有水塔等情，已據本院履勘
    現場屬實，製有勘驗筆錄及照片附卷可憑，復經囑託宜蘭地
    政事務所測量，有如附圖所示之複丈成果圖可稽（詳卷第64
    至71頁、第76、77頁）；又前述未編定門牌號碼之建物及水
    塔，於訴訟中已經完全拆除乙節，亦據原告提出照片為佐（
    卷宗第97頁），從而本院參酌：(一)如附圖所示之分割方案，
    已經兩造在審理中表示同意，本院應予尊重。(二)採如附圖所
    示之方案，各共有人所分得之土地均能面臨道路，足供出入
    ，無礙交通之便利，亦能發揮經濟效用。(三)系爭土地上如附
    圖所示Ｃ之加強磚造樓房，係被告己○○提供土地予訴外人
    蓋屋使用，因考量被告己○○保存該建物之意願，故將附圖
    所示Ｃ部分建物所坐落之土地分由被告己○○取得，以避免
    該房屋占用土地之權源產生爭端。(四)又如附圖所示Ｅ、Ｆ、
    Ｇ部分、面積2743‧06平方公尺之土地，則已經原告與被告
    辛○○表明願繼續保持共有關係，故由兩人按原應有部分換
    算後之比例，即原告與被告辛○○各按應有部分137153分之
    6988、137153分之130165保持共有。(五)末者，採如附圖所示
    之分割方案，雖有部分共有人所分得之土地面積與原應有部
    分面積不甚相當，其中失蹤人廖氏戀月、廖德志分割後取得
    之土地面積較原持份面積短少46‧90平方公尺，另被告己○○、辛○○在分割後取得面積則較原持份面積分別增加 6‧
    27平方公尺、40‧63平方公尺，然雙方均同意按原共有人丁○○○等八人出售予被告辛○○之土地價格每坪新台幣（下
    同）45,000元即每平方公尺14,876元（元以下四捨五入，以
    下均同）互以金錢補償，核與民法第824條第3項之規定相符
    。從而依此計算後，被己○○及辛○○應再分別給付失蹤人
    廖氏戀月暨廖德志93,273元、604,412 元（由其財產管理人
    即被告丁○○○管理）等一切情狀，認為如附圖所示之分割
    方案，已符合兩造當事人之利益，而足採用。
六、綜上所述，爰依附圖所示之分割方案，將兩造共有之學新段
    344 地號土地，如附圖所示編號Ａ部分面積92‧86平方公尺
    土地分歸失蹤人廖氏戀月、廖德志之財產，由失蹤人廖氏戀
    月、廖德志之財產管理人丁○○○管理；如附圖所示編號Ｂ
    部分面積92‧87平方公尺土地分歸被告辛○○所有；如附圖
    所示編號Ｃ部分面積 146‧03平方公尺土地由被告己○○取
    得；如附圖所示編號Ｄ部分面積 279‧53平方公尺土地分歸
    被繼承人廖阿科之遺產，由被繼承人廖阿科之遺產管理人被
    告財政部國有財產局台灣北區辦事處宜蘭分處管理；附圖所
    示編號Ｅ、Ｆ、Ｇ部分面積合計2743‧06部分之土地，則分
    歸由被告辛○○及原告取得，並各按應有部分比例137153分
    之130165、137153分之6988保持共有。另被告己○○、辛○○應再分別補償失蹤人廖氏戀月、廖德志93,273元、604,41
    2 元，並由財產管理人被告丁○○○管理。
七、末按分割共有物事件本質上並無訟爭性，乃係由法院斟酌何
    種方案較能增進共有物之經濟效益，並兼顧兩造之利益，以
    決定適當之分割方法，故兩造本可互換地位，由任一共有人
    起訴請求分割，均無不可，實質上並無所謂何造勝訴、敗訴
    之問題，是本事件之訴訟費用，自應由兩造各按應有部份比
    例分擔，方屬公允，附此敘明。
八、結論：本件原告之訴為有理由，依民事訴訟法第80條之 1，
    判決如主文。
中　　華　　民　　國　　94　　年　　5 　　月　　31　　日
                  臺灣宜蘭地方法院民事庭
                      法　官　邱景芬
正本與原本無異。
如不服本判決應於判決送達後20日內提出上訴狀（須附繕本）。
中　　華　　民　　國　　94　　年　　5 　　月　　31　　日
                      書記官　莊怡麗
